【裁判字號】    94,訴,1252
【裁判日期】    950929
【裁判案由】    返還土地
【裁判全文】
臺灣桃園地方法院民事判決              94年度訴字第1252號
原???告  戊○○?住台北市大安區○○○路○段206之1號8樓
??????????送達地址：台北市○○○路○段352號5樓
??????????之2
訴訟代理人?沈宏裕律師
複?代理人  乙○○?住台北市大安區○○○路○段352號5樓之2
??????鄭旭
被???告  桃園縣大園鄉公所
??????????設桃園縣大.
法定代理人  丁○○?住同上
訴訟代理人?丙○○
            甲○○
上列當事人間返還土地事件，本院於民國95年9 月27日言詞辯論
終結，判決如下：
    主  ??文
原告之訴駁回。
訴訟費用由原告負擔。
    事實及理由
一、按訴狀送達後，原告不得將原訴變更或追加他訴，但請求之
    基礎事實相同者或不甚礙被告之防禦及訴訟之終結者，不在
    此限，民事訴訟法第255 條第1 項第2 款、第7 款分別定有
    明文。查本件原告起訴時原請求：被告應返還系爭357 地號
    土地或770,560 元及系爭27地號土地或1,254,400 元予原告
    及許勝憲、許勝仁、許勝謙、許勝泰、許光輝、許性茂、許
    張貴妹、許慶輝、許中庸、許清全、許素琴、許健湧、許健
    治、許健昌等人。嗣於審理中追加先位聲明被告應將系爭3
    57地號土地及系爭27地號土地所鋪設之柏油路面剷除，並將
    原起訴之聲明改列為備位聲明，核其請求之基礎事實相同，
    且不甚礙被告之防禦及訴訟之終結，揆諸前開規定，自應准
    許，合先敘明。
二、本件原告起訴主張：
(一)先位訴訟：桃園縣大園鄉○○段埔心小段0000-0000（下稱
    系爭357地號土地）、0000-0000（下稱系爭27地號土地）二
    筆土地，係原告與訴外人許勝憲、許勝仁、許勝謙、許勝泰
    、許光輝、許性茂、許張貴妹、許慶輝、許中庸、許清全、
    許素琴、許健湧、許健治、許健昌等人所共有，面積分別為
    43平方公尺、70平方公尺，原為閒置空地，惟至日前原告始
    發現不知何時該兩筆土地竟全變為柏油道路，經查桃園縣大
    園鄉鄉○○○○道路拓寬工程時將上開土地列入道路拓寬範
    圍卻未依法辦理土地徵收補償作業，亦未通知原告及其他共
    有人，顯無權占有上開土地，系爭土地為原告與其他共有人
    所有，然被告竟未經版裡合法取得土地所有權，亦無任何正
    當權源，竟擅自逕予開闢為道路並鋪設柏油，為此原告爰依
    民法第767 條之規定，請求被告除去無權占有土地之柏油，
    回復原狀，交還土地。原告自得本於所有權之作用請求被告
    排除侵害，爰依民法第68條或第767條之規定，提起本件訴
    訟。並先位聲明：(一)被告應將系爭357地號土地及系爭27地
    號土地所鋪設之柏油路面剷除，並將上開土地返還原告及其
    他共有人。(二)原告願供擔保請准宣告假執行。
(二)備位訴訟：
?、被告無任何正當權源，未經辦理徵收手續竟將原告所有前開
    土地闢建為柏油路面，顯係故意不法侵害原告之所有權，而
    前開土地經闢建為柏油路面後，被告欲予回復原狀，顯有重
    大困難則原告本於侵權行為之法律關係，自得請求被告以金
    錢賠償其損害。又查被告如因辦理公用事業，理應依據土地
    法第208條之規定徵收原告所有前開土地，並依同法第231條
    規定，俟補償地價及其他補償費發給完成後，方得進入被徵
    收之土地內工作，詎被告均未依該規定向原告徵收土地，發
    給補償地價，即逕行闢建，顯已獲有相當於補償地價之不當
    得利，則原告爰依不當得利之法律關係訴請被告返還不當得
    利。
?、計算式：依公告地價加四成計算
  (1)系爭357 地號土地：新台幣（下同）12,800元×43平方公尺
    ×1.4 ＝770,560 元
  (2)系爭27地號土地：12,800元×70平方公尺×1.4＝1254,400
    元
 3、並備位聲明：(1)被告應給付2,024,960元與原告及其他共有
    人。(2)原告願供擔保請准宣告假執行。
二、被告則以：
?、民法第821條共有物請求權行使明文規定，回復共有物之請
    求，僅得為共有人全體之利益為之，本件包括系爭357 地號
    及系爭27地號之土地（合稱系爭土地）共有人甚多，應就全
    體共有人意見為調查，況原告權利持分未達系爭土地權利之
    三分之二，亦無共有人過半數及應有部分合計過半數者同意
    佐證，是原告逕自提出本件訴訟請求返還原告暨其他共有人
    所有之系爭357 地號土地及系爭27地號土地，顯有疏漏。
?、被告拓寬供大眾通行之道路應為私有既成道路之拓寬，並未
??自行開闢新的道路，自無占用原告閒置空地之問題。而「私
    有土地，若實際已供公眾通行數十年，成為道路，其土地所
    有權縱未為移轉登記，仍為私人所保留，其所有權之行使，
    仍應受限制應認為已有公用地役關係存在，土地所有人不得
    違反公眾通行之目的而為使用」有最高法院86年度台上字第
    2622號判決及最高行政法院46年度判字第39號、61年度判字
    第435 號判例足資參照。況本件原告取得權利之發生日期為
    民國89年5 月22日，並於92年8 月6 日完成登記，被告將私
    有既成道路拓寬發生在原告取得權利之前，故原告對被告並
    無請求返還土地之權限。
?、認若本件訴訟起因於被告為增加大眾通行便利而拓寬私有既
    成道路致原告之權利受有損害，依司法院大法官會議釋字第
    400號解釋「既成道路符合一定要件而成立公用地役關係者，
    其所有權人對土地既已無從自由使用收益形成因公益而特別
    犧牲其財產上之利益，國家自應依法律之規定辦理徵收給予
    補償，各級政府如因經費困難不能對上述道路全面徵收補償
    ，有關機關亦應訂定期限籌措財源逐年辦理或以他法補償其
    損失。」被告確應對於既成道路私有土地所有人加以補償，
    惟徵收既成道路所需經費龐大，若僅針對單一筆土地為補償
    ，則有違公平原則，且依民法第148 條之規定，原告所有權
    （請求返還土地）之行使，應受限制，自不得違反公眾通行
    公共利益之目的。又被告所為各項建設、推行福利政策及維
    持單位運作，目前已舉債累累，若上級機關未核撥專款補助
    ，被告之財源以無法支付原告補助款，被告亦將儘量爭取財
    源，以求解決私有既成道路之問題。
?、並聲明：(1)駁回原告之訴及其假執行之聲請。(2)如受不利之
    判決，被告願供擔保請准宣告免假執行。
三、被告以系爭土地為既成道路，有公用地役關係等語置辯，請
    求駁回原告之訴，本件關於系爭土地是否屬既成道路，而成
    立公用地役關係之爭點，論述如後：
(一)按司法院大法官會議第400號解釋理由書闡示：「公用地役
    關係乃私有土地而具有公共用物性質之法律關係，與民法上
    地役權之概念有間，久為我國法制所承認（參照本院釋字第
    255號解釋、行政法院45年判字第8號及61年判字第435號判
    例）。既成道路成立公用地役關係，首須為不特定之公眾通
    行所必要，而非僅為通行之便利或省時；其次，於公眾通行
    之初，土地所有權人並無阻止之情事；其三，須經歷之年代
    久遠而未曾中斷，所謂年代久遠雖不必限定其期間，但仍應
    以時日長久，一般人無復記憶其確實之起始，僅能知其梗概
    （例如始於日據時期、八七水災等）為必要。」
(二)原告自認系爭土地供不特定之公眾通行，且於公眾通行之
    初，當時之土地所有權人並無阻止之情事。
(三)被告抗辯67年間航測圖顯示系爭土地早於30年前已供公眾通
    行，未曾中斷等語，有其提出之航測圖可稽，堪信為真正。
    再67年間系爭土地已與相鄰同供公眾通行之土地連接成為筆
    直之道路，道路週遭建築物櫛比鱗次，顯見該道路之形成遠
    早於67年，其確實之起始為原告或一般人所不復記憶。至桃
    園縣政府於72年鄉道總普查時，將系爭土地編定為桃五號道
    路，乃根據現狀編定，並非系爭土地供公眾通行之始點。至
    於被告雖自承系爭土地之桃五號道路係於81年拓寬，衡以81
    年迄今亦近15年，並非短暫歲月，一般人多半僅能估稱10多
    年，是姑不論系爭土地係於81年間道路拓寬始遭占用，惟此
    亦屬時間長久。
(四)綜上，系爭土地符合上開解釋理由書所闡示為既成道路，成
    立公用地役關係之要件。
四、關於被告在系爭土地興建、設置道路，是否構成民法上之不
    當得利之爭點，論述如後：按民法第179 條規定：「無法律
    上之原因而受利益，致他人受損害者，應返還其利益。」查
    本件原告對於系爭土地雖保有所有權，惟因已成既成道路而
    供公眾通行，形成公用地役關係，其雖因公眾而特別犧牲其
    財產上之利益，被告即非無法律上之原因而占有系爭土地，
    自不構成不當得利，從而原告本於不當得利之法律關係，訴
    請被告賠償其損害，尚屬無據，不能准許。
五、按開道路乃國家應行完成之公共任務，故其行為係屬具有公
    法性質之給付行政行為，亦即所謂單純統治之行政行為，而
    非行政私法之行為，雖未帶有命令或強制之手段，亦應認係
    公權力之行使。如其不法侵害人民之權利者，國家並不負民
    法上之侵權行為損害賠償責任，而僅生能否依國家賠償法請
    求賠償之問題，最高法院78年度台再字第30號判決見解亦同
    ，可資參照。本件原告主張被告闢建道路而不法侵害其土地
    所有權，縱屬非虛，揆諸前揭說明，被告亦不負民法上之侵
    權行為損害賠償責任，則原告依民法第184 條第1 項規定請
    求被告為損害賠償，即有未合。
六、綜上所述，原告本於民法第767 條、第179 條前段、第184
    條第1 項規定，請求被告應將系爭土地回復原狀及返還不當
    得利或損害賠償2,024,960 元，為無理由，不應准許。其假
    執行之聲請亦失所附麗，應併予駁回。
七、兩造其餘攻擊、防禦方法及提出之證據，於判決結果無礙，
    爰不一一論述。
八、據上論結，本件原告之訴為無理由，依民事訴訟法第78條，
    判決如主文。
中    華    民    國    95    年    9     月    29    日
                  民事第一庭    法  官  陳婉玉
以上正本係照原本作成
如對本判決上訴，須於判決送達後20日內向本院提出上訴狀
中    華    民    國    95    年    9     月    29    日
                                書記官  劉雅玲


司法院資訊處製作；財團法人民間司法改革基金會備份。
